---
title: "Proyecto Final Exploración de Datos"
output: html_document
date: "2025-11-30"
---

# Libreias utilizadas
```{r}
library(dplyr)
```



# Explicacion del dataset 

El dataset de Product Sales Region contiene información detallada sobre ventas de productos realizadas en diferentes regiones de Estados Unidos, tiendas, y canales de pago.   Incluye tanto datos transaccionales como cantidades, precios y descuentos como información logística (fechas de envío/entrega) y datos del cliente.

# Diccionario de Variables 

| **Variable**     | **Descripción** |
|------------------|------------------|
| **Date**         | Fecha en la que se registró la venta. |
| **Region**       | Región donde se realizó la venta (East, West, South, Central, etc.). |
| **Product**      | Tipo de producto vendido . |
| **Quantity**     | Cantidad de unidades vendidas. |
| **UnitPrice**    | Precio unitario del producto. |
| **StoreLocation** | Ubicación o tienda donde se realizó la venta. |
| **CustomerType** | Tipo de cliente: *Retail* (Minorista) o *Wholesale* (Mayorista). |
| **Discount**     | Porcentaje de descuento aplicado. |
| **Salesperson**  | Nombre del vendedor encargado. |
| **TotalPrice**   | Precio total de la venta después de aplicar el descuento. |
| **PaymentMethod** | Método de pago utilizado. |
| **Promotion**    | Promoción aplicada en la compra. |
| **Returned**     | Indica si el producto fue devuelto: 1 = sí, 0 = no. |
| **OrderID**      | Número único asignado a cada orden. |
| **CustomerName** | Identificador o nombre del cliente. |
| **ShippingCost** | Costo del envío asociado a la orden. |
| **OrderDate**    | Fecha en la que se generó la orden. |
| **DeliveryDate** | Fecha en la que se entregó el pedido. |
| **RegionManager** | Nombre del gerente responsable de la región correspondiente. |




# Lectura del dataset 
```{r}
DatosProyecto <- read.csv("C:\\Users\\Roberto\\OneDrive\\Documents\\Product-Sales-Region.csv")
```


# Estadisticas basicas 

# Head

```{r}
head(DatosProyecto)
```


# Tail 
```{r}
tail(DatosProyecto)
```

# Str 
```{r}
str(DatosProyecto)
```


Summary 
```{r}
summary(DatosProyecto)
```

# Tipos de datos de las variables 
```{r}
class(DatosProyecto$Date)
```
```{r}
class(DatosProyecto$Region)
```

```{r}
class(DatosProyecto$Product)
```

```{r}
class(DatosProyecto$Quantity)
```

```{r}
class(DatosProyecto$UnitPrice)
```

```{r}
class(DatosProyecto$StoreLocation)
```

```{r}
class(DatosProyecto$CustomerType)
```

```{r}
class(DatosProyecto$Discount)
```

```{r}
class(DatosProyecto$Salesperson)
```

```{r}
class(DatosProyecto$TotalPrice)
```

```{r}
class(DatosProyecto$PaymentMethod)
```

```{r}
class(DatosProyecto$Promotion)
```

```{r}
class(DatosProyecto$Returned)
```

```{r}
class(DatosProyecto$OrderID)
```

```{r}
class(DatosProyecto$CustomerName)
```

```{r}
class(DatosProyecto$ShippingCost)
```

```{r}
class(DatosProyecto$OrderDate)
```

```{r}
class(DatosProyecto$DeliveryDate)
```

```{r}
class(DatosProyecto$RegionManager)
```

# Limpieza de datos y justificación
En esta sección se realiza un proceso completo de limpieza y preparación del dataset, con el objetivo de asegurar que los datos estén en el formato adecuado para realizar un análisis exploratorio confiable y obtener conclusiones válidas.   Cada transformación aplicada responde a una buena práctica utilizada en análisis de datos, ciencia de datos y modelado estadístico.


# Conversión de Fechas 
```{r}
DatosProyecto <- DatosProyecto %>%
  mutate(
    Date = as.Date(Date),
    OrderDate = as.Date(OrderDate),
    DeliveryDate = as.Date(DeliveryDate)
  )
```
Variables como Date, OrderDate y DeliveryDate representan momentos específicos en el tiempo, por lo que se convierten al tipo Date. 
 

# Conversión Numerica 
```{r}
DatosProyecto <- DatosProyecto %>%
  mutate(
    Quantity = as.numeric(Quantity),
    UnitPrice = as.numeric(UnitPrice),
    Discount = as.numeric(Discount),
    TotalPrice = as.numeric(TotalPrice),
    ShippingCost = as.numeric(ShippingCost)
  )
```

2. Conversión de Variables Numéricas

Columnas como:

Quantity

UnitPrice

Discount

TotalPrice

ShippingCost

Se convierten a numeric porque si se dejan como texto, impedirían cualquier análisis matemático.

# Conversión Booleana 
```{r}
DatosProyecto <- DatosProyecto %>%
  mutate(
    Returned = Returned == 1
  )
```
La variable Returned se transforma a TRUE/FALSE, ya que representa una condición binaria:

TRUE = el producto fue devuelto

FALSE = no fue devuelto

# Coversion Categorica 
```{r}
DatosProyecto <- DatosProyecto %>%
  mutate(
    Region = as.factor(Region),
    Product = as.factor(Product),
    StoreLocation = as.factor(StoreLocation),
    CustomerType = as.factor(CustomerType),
    Salesperson = as.factor(Salesperson),
    PaymentMethod = as.factor(PaymentMethod),
    Promotion = as.factor(Promotion),
    RegionManager = as.factor(RegionManager)
  )
```

Variables como:

RegiOn

Product

StoreLocation

CustomerType 

SalesPerson

PaymentMethod

Promtion 

Region Manager 

Son categorías, no números convertirlas a factor permite R nterprete estas variables como grupos, no como valores numéricos.

# Conversión a Character 
```{r}
DatosProyecto <- DatosProyecto %>%
  mutate(
    OrderID = as.character(OrderID),
    CustomerName = as.character(CustomerName)
  )
```

Conversión de Identificadores a Character

Variables como:

OrderID

CustomerName

no deben ser numéricas, porque:

No representan cantidades

No deben ser sumadas ni promediadas

Su valor numérico no tiene significado estadístico

Por eso se pasan a character para evitar interpretaciones incorrectas

# Eliminar duplicados
```{r}
DatosLimpios <- DatosProyecto %>%
  distinct(OrderID, .keep_all = TRUE)
```

Se elimina cualquier registro con el mismo OrderID usando el chunk de arriba 
Esto es fundamental porque:

Cada orden debe ser única

Los duplicados distorsionan ventas totales

Alteran promedios, conteos y tendencias

Generan errores en análisis de desempeño por producto, región o vendedor

Eliminar duplicados garantiza integridad y calidad en el dataset.


```{r}

```

```{r}
head(DatosLimpios)
```

```{r}
tail(DatosLimpios)
```

```{r}
str(DatosLimpios)
```

```{r}
summary(DatosLimpios)
```

